【裁判字號】    95,台上,2706
【裁判日期】    951130
【裁判案由】    給付保險金
【裁判全文】
最高法院民事判決            九十五年度台上字第二七０六號
上  訴  人  台灣人壽保險股份有限公司東部分公司
法定代理人  乙○○
訴訟代理人  高秀枝律師
被 上訴 人  甲○○
訴訟代理人  簡燦賢律師
上列當事人間請求給付保險金事件，上訴人對於中華民國九十五
年六月二十二日台灣高等法院花蓮分院第二審更審判決（九十四
年度保險上更(一)字第八號），提起上訴，本院判決如下：
    主  文
上訴駁回。
第三審訴訟費用由上訴人負擔。
    理  由
本件被上訴人主張：伊胞妹郭桂慈於民國八十八年一月十九日以
伊為受益人向上訴人投保二十年期新安慶終身壽險、長安意外傷
害險及長康住院醫療險（下稱系爭保險）。嗣郭桂慈於八十九年
九月十四日發生意外而溺死，上訴人依約應給付保險金新台幣（
下同）二百六十萬元（新安慶終身壽險六十萬元、長安意外傷害
險二百萬元），竟拒不給付等情。爰依保險契約之法律關係，求
為命上訴人給付二百六十萬元，及自八十九年十月四日起算年息
百分之五之利息之判決（第一審駁回被上訴人請求超過九十四年
四月十日起算之法定遲延利息，未據被上訴人聲明不服，已告確
定）。
上訴人則以：郭桂慈於投保前即患有精神病住院治療，竟蓄意隱
瞞住院及罹病之事實，違反據實告知義務，伊已於八十九年十一
月二十九日依保險法第六十四條規定及保險單條款第八條約定，
通知被上訴人解除系爭保險契約。且依檢察官相驗屍體證明書記
載郭桂慈死亡之原因，僅能證明郭桂慈係溺水死亡，無法證明是
何種原因造成其溺死，依舉證責任規定，被上訴人應就郭桂慈非
自殺死亡負舉證責任等語，資為抗辯。
原審斟酌全辯論意旨及調查證據之結果，以：被上訴人主張之前
揭事實，已據提出保險送金單、保險費繳納證明單及相驗屍體證
明書為證。次依保險法第二十九條、第一百三十三條規定，傷害
保險所定保險事故之發生，除因要保人或被保險人之故意或犯罪
行為所致，或保險契約有明文限制者外，縱保險事故之發生係因
要保人或被保險人之重大過失所致，保險人亦應負給付保險金之
義務。準此，保險人如欲主張免責，即應舉證證明保險事故之發
生，係因被保險人之故意或犯罪行為所致，或保險契約另有特別
除外之明文約定，始得免除其保險給付之義務。查被保險人郭桂
慈於系爭保險契約有效期間內之八十九年九月十四日，被發現溺
死於中橫公路寧安橋下之事實，已經檢察官相驗在卷，並為上訴
人所不爭執，而被上訴人提出之相驗屍體證明書已載明郭桂慈係
意外死亡，並經證人陳瑞璋結證屬實，應認系爭保險契約之保險
事故業已發生，被上訴人並已盡舉證之責任。至被保險人究係因
何原因死亡，是否為故意之自殺行為所致之保險人免責事由存在
，依上揭舉證責任之分配原則，應由上訴人舉證證明。上訴人雖
抗辯該處係禁止跨越至立霧溪谷，一般人均知危險，郭桂慈立於
護欄外，係執意為之，顯係故意自殺行為所致云云。惟郭桂慈係
被人推落（縱檢察官因現存事證未認定有他殺嫌疑，然於事理上
仍無法排除該可能性）、或係好奇攀爬不慎失足、或因突發地震
不慎墜落、或因故往下探望峽谷不慎墜落而溺死，均有可能，未
必係其故意自殺行為所致。顯然無法徒以郭桂慈死亡之事實，遽
爾推論確係自殺而故意跳水溺死。且所謂要保人或被保險人之「
故意」行為，係針對「結果」而言，亦即對於發生保險人應負保
險給付義務之結果，已預見其發生，並促使其發生，或其發生不
違背其本意而言。郭桂慈縱有冒險之行為，因其主觀意思無法認
定確係自殺，則雖有墜落之危險，仍非此所謂之故意行為，而仍
應歸屬「外來」、「突發」之意外行為。至所謂目擊證人林榮華
雖目擊郭桂慈在峽谷上方探視，惟經其告知危險後，郭桂慈隨即
離去，往燕子口方向行進，亦經證人林榮華證述甚詳，尚難以其
證詞即認定郭桂慈有尋短之意圖。再經勘驗現場，該處於事故發
生時，護欄外有約一七七公分之距離（原護欄與目前護欄相距一
二七公分，目前護欄中間位置至牆邊懸崖距離五０公分），有勘
驗筆錄及相片附卷可參，故遊客至該處探望峽谷地形非不可能，
則郭桂慈當日縱有該行為，亦難判斷有自殺之舉止。又證人劉政
崇雖證稱郭桂慈之機車留於現場，惟參以一般人使用舊機車之習
性，郭桂慈未將機車鑰匙取走、安全帽及證件留於機車上均係常
態，徒以此推認郭桂慈當時至人潮不斷之風景名勝區自殺，實屬
臆測。至剪報資料，業經被上訴人否認其真實，且該項資料顯無
法做為認定事實之證據。足認上訴人上開抗辯，尚屬片面主觀臆
測之詞，並無足採。況郭桂慈之死亡方式，在刑事偵查中經認「
意外死」，該相驗認定係事後依據現況之推定，且相驗屍體證明
書上，死亡方式中尚列有「自殺」及「未確認」，法醫既鑑定其
死亡方式非屬「自殺」或「未確認」，而係「意外死」，自難認
郭桂慈非因意外而死亡。又人之生命無價，而好生惡死，為人之
常情，衡諸常情，無不就其寶貴生命予以珍惜，以自殺結束生命
者，則屬社會變態事實，且自殺者通常皆會以遺書交代後事，或
將遺言以錄音留存，極容易找到蛛絲馬跡或相關證據證明，為刑
事案件中最容易判斷者，經檢察官詳細調查後，並未找出任何事
證顯示郭桂慈之死亡方式為自殺，故於相驗屍體證明書上死亡之
方式記載為「意外死」，而將自殺排除在外。而郭桂慈所罹患之
精神病症，是否必然導致其死亡？亦非無疑。上訴人既未提出任
何經科學驗證之確切證據，證明郭桂慈之溺死，確係因主觀上有
自殺之念頭，進而為自殺之結果，實難徒憑其臆測之詞，遽認郭
桂慈確係自殺死亡。足見上訴人所提證據，尚不足以證明郭桂慈
之溺斃係自殺行為所致。次按，保險法第六十四條第二項規定，
要保人故意隱匿，或因過失遺漏，或為不實之說明，足以變更或
減少保險人對於危險之估計者，保險人得解除契約；其危險發生
後亦同。但要保人證明危險之發生未基於其說明或未說明之事實
時，不在此限。乃保險契約為最大誠信契約，倘要保人有故意隱
匿，或因過失遺漏，或為不實之說明，足以變更或減少保險人對
於危險之估計之情事，要保人如主張保險人不得解除保險契約，
即應就保險事故與要保人所未告知或不實說明之事項並無關聯，
且該事項已確定對保險事故之發生不具任何影響，保險人亦未因
該未告知或不實說明之事項，而造成額外之負擔，「對價平衡」
並未遭破壞始可。亦即須就保險事故與要保人所未告知或不實說
明之事項間之無關聯，證明其必然性；倘有其或然性，即不能謂
有上開法條但書適用之餘地，保險人非不得解除保險契約。查郭
桂慈於八十五年五月十五日至同年六月五日曾於財團法人長庚紀
念醫院精神科住院治療；八十五年七月十一日起曾至改制前台灣
省立花蓮醫院精神科就診；八十八年一月十一日起至財團法人佛
教慈濟綜合醫院身心科門診診治，後因病情不穩，曾於八十八年
九月一日至同年十月一日、同年十一月十五日至同年月二十九日
及八十九年三月十二日至同年月十四日住入該院治療，診斷為精
神分裂症，最後一次看病時間是八十九年九月七日，此後未再複
診；分別有上述醫院函及病情說明書與病歷可考。次查，系爭保
險契約「告知及聲明事項」首即載有「告知不實者，本公司得依
據保險法解除契約；保險事故發生後亦同。為保障您的權益，下
列事項務請親自填寫並據實告知」等語，而郭桂慈於該「告知及
聲明事項」第３項「過去五年內，是否曾因患有下列疾病，而接
受醫師治療？診療或用藥？(2)腦中風……精神病」，第４項「過
去五年內是否曾因受傷或生病住院治療七日以上？」，均勾填「
無」，並經其簽署，足證被保險人已履行書面詢問事項，而郭桂
慈就前開「告知及聲明事項」亦確有未據實填寫說明。然因該書
面詢問事項係由保險業務員鄧姚文所勾選，業據證人鄧姚文證實
在卷，而保險業務員應視為保險人之營業代理人或受僱人，在招
攬過程中所為之行為，其效力應及於保險人，該要保書係上訴人
之業務員為從速促成契約之簽訂，而本乎業務員自己之意思而填
寫，縱有不實之說明，亦非被保險人所能知悉，故若課予被保險
人就此已以口頭告知，而業務員或評估後認不影響其負擔或為求
績效，認不需記載，自不能以該不利益歸於被保險人。再被上訴
人主張要保人已將上情告知保險業務員鄧姚文，並經鄧姚文結證
稱要保人已盡告知義務，並告訴要保人無關緊要，公司會去查證
等語，核與該「告知及聲明事項」末欄所載「本人（被保險人）
同意貴公司查閱本人之相關之醫療記錄及病歷資料」相符，且該
證人鄧姚文係上訴人之使用人，上訴人自應就其所為負責。至訂
約時在場之另名證人顧文鐵雖證稱當日訂約內容沒印象，此雖符
合常態，然因每人記憶能力不同，且就個別事件體會不同，鄧姚
文係承辦本件之人員，並與被上訴人為同學關係，其就當日訂約
情形記憶清晰亦不違常理，自無法以證人顧文鐵之上開證述，推
認證人鄧姚文證述內容不實，上訴人自不得認被保險人違反告知
義務而解除契約。末按，保險契約係要保人與保險人雙方所簽訂
之契約，保險人解除契約自應向要保人為之，受益人為要保人指
定之第三人，其非保險契約之當事人，保險人不得向受益人解除
契約（最高法院七十六年台上字第一八０號判例參照）。準此，
上訴人向為受益人之被上訴人解除契約，自不發生解除契約之效
力。上訴人雖援引系爭保險契約條款約定「……本公司通知解除
契約時，如要保人死亡，居住所不明或其他原因，通知不能送達
時，本公司得將該項通知送達受益人。」而主張向被上訴人送達
並無不合，惟該約定係指解除契約之「送達」而言，亦即不能送
達時，可送達予受益人，非謂解除契約亦可向受益人為之，是上
訴人解除系爭保險契約不合法。從而，被上訴人請求上訴人給付
理賠系爭新安慶終身壽險六十萬元及長安意外傷害險二百萬元本
息，洵屬正當，應予准許等詞，為其心證之所由得，並說明上訴
人其他主張及聲明證據為不足取，暨不逐一論述之理由，因而維
持第一審所為上訴人敗訴之判決，駁回其上訴。
按證人之證言是否可採，審理事實之法院本得衡情認定（本院二
十年上字第二０五二號判例參照）；而事實之真偽，應由事實審
法院斟酌辯論意旨及調查證據之結果，依自由心證判斷之，苟其
判斷並不違背法令，即不許當事人以空言指摘（本院二十一年上
字第一四０六號判例參照）。查上訴人主張被保險人係故意自殺
死亡，而不負給付保險金之責任，自應就系爭保險事故之發生，
係被保險人之故意自殺行為所致之有利事實，負舉證責任。原審
以上訴人並未能就此有利之事實舉證，而其向被上訴人表示解除
契約又非合法，因而以上述理由為其不利之論斷，經核於法洵無
違誤。上訴論旨，猶執陳詞，並以原審取捨證據、認定事實及適
用法律之職權行使，暨其他與判決基礎無涉之理由，指摘原判決
不當，求予廢棄，不能認為有理由。
據上論結，本件上訴為無理由。依民事訴訟法第四百八十一條、
第四百四十九條第一項、第七十八條，判決如主文。
中    華    民    國  九十五  年  十一    月   三十   日
                      最高法院民事第八庭
                          審判長法官  朱  建  男
                                法官  顏  南  全
                                法官  許  澍  林
                                法官  鄭  傑  夫
                                法官  蘇  清  恭
      本件正本證明與原本無異
                                      書  記  官
中    華    民    國  九十五  年  十二    月   十五   日
                                                  Ｒ


司法院資訊處製作；財團法人民間司法改革基金會備份。
